【裁判字號】    97,消債更,71
【裁判日期】    971029
【裁判案由】    更生事件
【裁判全文】
臺灣花蓮地方法院民事裁定            97年度消債更字第71號
聲  請  人  甲○○
代  理  人  徐豐益律師
上列當事人因消費者債務清理事件聲請更生及保全處分，本院裁
定如下：
    主      文
更生及保全處分之聲請均駁回。
聲請費用由聲請人負擔。
    理      由
一、按聲請更生或清算不合程式或不備其他要件者，法院應以裁
    定駁回之。但其情形可以補正者，法院應定期間先命補正；
    債務人對於金融機構因消費借貸、自用住宅借款、信用卡或
    現金卡契約而負債務，在聲請更生或清算前，應提出債權人
    清冊，以書面向最大債權金融機構請求協商債務清償方案並
    表明共同協商之意旨，消費者債務清理條例（下稱本條例）
    第8條、第151條第1項分別定有明文。又債務人依本條例第
    151條第1項規定請求協商債務清償方案後，任一債權金融機
    構於協商期間內對其財聲請強制執行者，視為協商不成立。
    債權金融機構於債務人請求協商前已聲請法院開始強制執行
    程序，而不同意延緩執行者，亦同，本條例施行細則第44條
    亦有明定。
二、本件債務人向本院聲請更生及保全處分之意旨略以：其有不
    能清償債務情事，且無擔保或無優先權之債務總額未逾新臺
    幣1,200萬元，復未經法院裁定開始清算程序或宣告破產，
    前已於消費者債務清理條例施行後，依消費者債務清理條例
    第151條第1項及消費者債務清理條例施行細則第43條第1項
    、第44條規定，於民國97年4月25日以書面向最大債權金融
    機構香港商香港上海匯豐銀行股份有限公司（下稱匯豐銀行
    ）請求共同協商債務清償方案，及要求執行債權人匯豐銀行
    於文到7日內表明是否同意延緩96年度執字第17354號清償票
    款事件之執行，該行於同年月28日收受上述函文，至今仍未
    獲該執行銀行答覆，依上述規定，本件已視為協商不成立，
    僅得依法聲請更生；又為使債權人能公平受償，並確保債務
    人經濟生活之重建，爰依法一併聲請保全處分云云。
三、經查：
  (一)本條例第151條第1項所定之前置協商程序，依其立法說明揭
    示：於本條例施行後，可期待債權金融機構有較大之讓步，
    如能協商成立，對雙方當事人均屬有利，為促使債務人與債
    權人雙方自主協商債務清償方案，有效分配司法資源，節省
    當事人之勞費，允宜給予再次債務協商之機會，爰設本條。
    本條例施行細則第44條之立法說明亦揭示：為使債務協商機
    制，不致因債權金融機構聲請或繼續強制執行程序而落空，
    債務人依本條例第151條第1項規定請求協商債務清償方案後
    ，任一債權金融機構於協商期間內對其財產聲請強制執行；
    或債權金融機構於債務人請求協商前已聲請法院開始強制行
    程式，而不同意延緩執行者，均應視為協商不成立，俾利債
    務人得儘速向法院聲請更生或清算。
  (二)依上開立法說明可知，債務人對於金融機構因消費借貸等原
    因而負債務者，仍須先以書面向最大債權金融機構提出協商
    請求，僅於金融機構逾期不開始協商或協商不成立後，始得
    逕向法院聲請更生或清算；惟為避免協商機制因部分債權金
    融機構聲請或繼續強制執行程序而落空，故於本條例施行細
    則第44條規定視為協商不成立之事由，以免協商之勞費。又
    所謂視為協商不成立，係指債務人提出協商之請求後，若債
    權金融機構仍於協商期間內對其財產聲請強制執行，顯見已
    無協商之意願，故視為協商不成立；若債務人提出協商之請
    求前，債權金融機關已先聲請強制執行其財產，經債務人通
    知已提出協商請求之意旨而債權金融機構仍不同意延緩執行
    時，亦可視為協商不成立。簡言之，債權金融機構於知悉債
    務人已提出協商之請求後，若仍聲請強制執行或不同意延緩
    執行者，顯無協商意願，始得視為協商不成立，若謂債務人
    毋庸依本條例第151條第1項所定之程序請求協商，即得要求
    執行中之任一債權金融機構延緩執行，並以債權金融機構不
    同意延緩或未予答覆為由，即視為協商不成立，則無異係以
    延緩執行為手段，代替或規避本條例第151條第1項所定之前
    置協商程序，此顯非本條例施行細則第44條之制定原意。
  (三)查債務人之債權人匯豐銀行於民國（下同）96年12月14日對
    債務人之薪津（包括薪俸各種津貼、補助費、獎金等在內）
    聲請強制執行（本院執行案號為96年度執字第17354號），
    嗣債務人委託徐豐益律師於97年4月25日發函最大債權金融
    機構匯豐銀行請求共同協商，並同日發函匯豐銀行請其表明
    是否同意延緩本院96年度執字第17354號執行事件，並以該
    債權銀行對延緩執行部分未予答覆為由，逕自視為協商不成
    立而向本院聲請更生，惟就債務人聲請前置協商部分，匯豐
    銀行於97年4月29日函請債務人於7日內補其文件：1.前置協
    商聲請書；2.身分證正反面影本；3.近3個月之薪資證明文
    件 (薪資單正本或薪轉存摺影本)，無前資料者出具收入切
    結書；4.前置協商申請人財產及收支狀況說明書；5.近2年
    度綜合所得資料清單及近1個月內財產資料清單 (請向各地
    國稅局申請)；6.勞工保險被保險人投保資料表及明細正本
    (向各地勞保局申請)，但確無本項資料者，可免提供。債務
    人漏未檢附身分證正反影本以供債權人確認債務人身分，致
    債權人匯豐銀行於97年5月12日依銀行公會規定函覆債務人
    本件視同未請求前置協商，此有匯豐銀行97年7月23日陳報
    狀、同年9月18日陳報狀、通知債務人前置協商補件通知函
    及退件函等件影本在卷可稽。依上開條文規定及立法說明，
    債務人所稱情事尚難認為係屬協商不成立，是本件債務人聲
    請更生，並未遵循本條例第151條第1項之規定先行債務協商
    。另就債務人聲請延緩執行部分，債務人既未依本條例第15
    1條第1項向最大債權金融機構請求共同協商債務清償方案，
    即無本條例施行細則第44條規定之適用，債務人僅以債權金
    融機構不同意延緩或未予答覆為由，而謂本件協商視為不成
    立等語，顯係對法條規定有所誤解。
四、綜上，債務人與最大債權金融機構即匯豐銀行雖未完成協商
    ，惟此未完成協商尚非可歸責於匯豐銀行，且本件亦無債務
    人所稱具視為協商協商不成立之情形。是以本件債務人聲請
    更生，既未遵循消費者債務清理條例第151條第1項之規定先
    行債務協商，復無本條例第153條及施行細則第44條適用之
    餘地，且上開欠缺又屬無從補正，依上說明，自應駁回其更
    生之聲請，又聲請人更生之聲請既經駁回，其保全處分之聲
    請即無理由，亦應一併駁回，爰裁定如主文。
中    華    民    國    97    年    10    月    29    日
                        臺灣花蓮地方法院民事庭
                            法      官  劉柏駿
以上正本係照原本作成。
如不服本裁定，應於裁定送達後10日內向本院提出抗告狀（應抄
附繕本），並繳納抗告費新臺幣1,000元。
中    華    民    國    97    年    10    月    29    日
                            法院書記官  蔡芬芳


司法院資訊處製作；財團法人民間司法改革基金會備份。
